【裁判字號】    98,交聲,1814
【裁判日期】    980817
【裁判案由】    交管條例聲異
【裁判全文】
臺灣板橋地方法院交通事件裁定        98年度交聲字第1814號
原處分機關  交通部公路總局臺北區監理所
異  議  人
即受處分人  甲○○
上列異議人因違反道路交通管理處罰條例案件，不服交通部公路
總局臺北區監理所中華民國九十八年七月二日所為處分（原處分
案號：北監自裁字第裁四○─Ｃ00000000號），聲明異
議，本院裁定如下：
    主  文
原處分撤銷。
甲○○不罰。
    理  由
一、按「法院受理有關交通事件，準用刑事訴訟法之規定；其處
    理辦法，由司法院會同行政院定之。」、「交通法庭認為聲
    明異議有理由或聲明異議雖無理由而原處分不當或違法者，
    應以裁定將原處分經聲明異議部分撤銷，並自為裁定，但因
    原處分機關無管轄權而撤銷之者，應移送有管轄權之機關。
    」，道路交通管理處罰條例第八十九條及道路交通案件處理
    辦法第二十條分別定有明文。次按「違反行政法上義務之行
    為非出於故意或過失者，不予處罰。」，行政罰法第七條第
    一項亦規定甚明。
二、原處分意旨略以：本件異議人即受處分人甲○○駕駛車牌號
    碼為Ｇ四－八五二二號自用小貨車，於民國九十八年四月十
    九日十三時六分許行經臺北縣板橋市○○街與溪北路時，因
    肇事致人受傷而逃逸，違反道路交通管理處罰條例第六十二
    條第四項之規定經警循線查獲舉發，乃於九十八年七月二日
    以北監自裁字第裁四○─Ｃ00000000號裁決書，處
    以罰鍰新臺幣六千元，並吊銷駕駛執照乙年。
三、異議人提起本件異議，陳稱案發當時根本不知曾與其他人車
    擦撞，亦未察覺有任何異狀，係事後由警通知到案後，經轉
    知方悉當時曾有一自行車碰撞其車輛，伊實無逃逸情事云云
    ，爰提出本件異議請求撤銷原處分。
四、按行政罰因以行政義務之違反，為其可罰性之依據，蓋其處
    罰帶有對於違反行政義務之不法行為加以非難、制裁之內涵
    ，自以行為人之行為出於故意或過失為必要，此亦行政罰法
    第七條第一項明定「違反行政法上義務之行為非出於故意或
    過失者，不予處罰。」之有責性主觀要件之故。惟基於行政
    義務違反之大量、制式等特性，應受行政罰之行為，僅須違
    反禁止規定或作為義務，而不以發生損害或危險為其要件者
    ，推定為有過失，於行為人不能舉證證明自己無過失時，即
    應受處罰，司法院大法官會議釋字第二七五號解釋宣示斯旨
    可資參照。易言之，苟行政義務違反之處罰，固得以禁止規
    定或作為義務違反之事實據以推定行為人有過失，然苟行為
    人能證明其就該禁止規定或作為義務之違反並無故意或過失
    者，即不得予以處罰。本件異議人於駕車於上揭時地與康祐
    誠所騎乘之自行車發生碰撞，康祐誠因而人車倒地成傷，異
    議人未為任何處理即駕車離去乙節，為案外人康祐誠於臺灣
    板橋地方法院檢察署九十八年偵字第一五四三六號件偵查中
    供陳甚明。惟康祐誠於偵查中證稱當天伊沿溪北路直行，異
    議人在板橋市○○街與溪北路口停等紅燈，伊當天後面有載
    另外一位同學，他在搖晃車子，因此不小心撞到小貨車右後
    方，撞到時沒有很大的碰撞聲，撞到貨車後就伊往右倒，再
    撞到路邊摩托車，倒下來後被告就直接把車開走了等語（參
    上開偵查卷九十八年六月二十四日偵查筆錄第二頁）。則依
    康祐誠上開證述，案發當時兩車雖有碰撞，然異議人既係於
    停等紅燈時遭康祐誠自後碰撞，其就事故發生本無任何應負
    之責任，而證人康祐誠所受傷害亦頗為輕微，被告實無逃逸
    之動機與必要，是其是否確知遭證人康祐誠自後碰撞，已非
    無疑。且兩車撞擊極為輕微，亦無碰撞聲響，本不易查覺，
    康祐誠亦未見到異議人於事故發生後有何加速逃離現場之情
    事，是異議人辯稱不知發生車禍，始未停留於現場等情，應
    為真實可採。則被告雖於肇事後駕車離去，然其主觀上對於
    肇事之事實並無認識，而無肇事逃逸之故意或過失乙節，洵
    可認定，臺灣板橋地方法院檢察署檢察官亦據此而以九十八
    年度偵字第一五四三六號為不起訴處分在案。是以本件違規
    行為既非異議人故意或過失所為，則該車輛肇事致人成傷後
    未為任何處理逕自離去等違反行政法上義務之行為，難認異
    議人有何故意或過失之責任要件可言，自非可歸責異議人而
    對之課予處罰效果，而難逕以道路交通管理處罰條例第六十
    一條第一項第四款之處罰規定相繩。原處分機關未察及此遽
    為上開處分，於法容有違誤，爰予撤銷，並依法為異議人不
    罰之諭知。
據上論結，應依道路交通案件處理辦法第二十條，裁定如主文。
中    華    民    國    98    年    8     月    17    日
                    交通法庭  法  官  楊博欽
以上正本證明與原本無異
如不服本裁定應於送達後五日內向本院提出抗告狀
                              書記官  楊文祥
中    華    民    國    98    年    8     月    17    日


司法院資訊處製作；財團法人民間司法改革基金會備份。
